【裁判字號】    96,上,285
【裁判日期】    970630
【裁判案由】    所有權移轉登記
【裁判全文】
臺灣高等法院臺中分院民事判決      96年度上字第285號
上  訴  人  壬○○
訴訟代理人  林松虎律師
            熊治璿律師
複 代理 人  林巧雲律師
            庚○○
訴訟代理人  王志中律師
被 上訴 人  己○○
            戊○○
            甲○○
            丁○○
            癸○○
            乙○○
            丙○○
            辛○○○
共      同
訴訟代理人  林軍男律師
上列當事人間請求所有權移轉登記事件，上訴人不服台灣台中地
方法院95年度訴字第3448號中華民國96年7月24日第一審判決，
提起上訴，本院於97年6月17日言詞辯論終結，判決如下：
    主  文
原判決廢棄。
被上訴人在第一審之訴及假執行之聲請均駁回。
第一、二審訴訟費用由被上訴人負擔。
    事實及理由
一本件被上訴人請求上訴人移轉土地所有權，係依據被上訴人之
  被繼承人吳耀亭與上訴人於民國（下同）54年7月17日簽定之
  「出租耕地預約退租等合約書」，而吳耀亭已於58年8月18日
  死亡，乃依繼承之法律關係，並本於上開合約對上訴人起訴，
  因訴訟標的對於吳耀亭之全部繼承人須合一確定，被上訴人等
  人均為吳耀亭之全部繼承人，此有被上訴人所提出各當事人戶
  籍謄本及繼承系統表可稽，則被上訴人等據以提起本訴，自為
  合法。從而，上訴人抗辯稱被上訴人為本件之請求，於法未合
  云云，自無可採。
二被上訴人起訴主張：伊之被繼承人吳耀亭於54年7月17日就上
  訴人所有坐落台中市○區○○○段第169之之22地號、地目田
  、面積0.1111甲農地（嗣因分割增加地號169之133至169之135
  地號，下稱系爭土地），為終止租佃關係，與上訴人簽訂出租
  耕地預約退租等合約書（下稱系爭合約書），吳耀亭已依系爭
  合約書第1條之約定辦理系爭土地退租交還上訴人，並與上訴
  人會同辦理塗銷375耕地租約登記完畢。而依第2條之約定，系
  爭土地若出賣他人，上訴人應抽出價款之4成給付吳耀亭，若
  不出賣，則應割出相當於10分之4價值之土地所有權移轉登記
  予吳耀亭以為給付補償。上訴人於54年9月16日依系爭合約書
  第4條約定，將系爭土地設定普通抵押權新臺幣（下同）30,00
  0元予吳耀亭之子女即被上訴人己○○、戊○○、乙○○、甲
  ○○、癸○○及丁○○之被繼承人吳錦旗，權利範圍各5分之1
  ，擔保其應補償吳耀亭同意退租之代價。詎上訴人並未履行該
  補償義務，經被上訴人向臺灣臺中地方法院94年度重訴字第36
  8號、本院95年度重上字第73號、最高法院96年台上字第848號
  ，就系爭169之22地號土地（面積743平方公尺）請求所有權移
  轉登記事件判決未確定。被上訴人於臺灣臺中地方法院94年度
  重訴字第368號訴訟期間，以94年10月25日準備書狀，催告上
  訴人於文到2日內就吳耀亭退租還地之補償，採出賣土地實價
  給付或移轉土地所有權應有部分方式行使選擇權，上訴人迄未
  行使，被上訴人為吳耀亭之繼承人，當得依法行使選擇權擇定
  依系爭合約書第2條後段，請求上訴人將相當於系爭土地價值
  10分之4之所有權移轉登記予被上訴人公同共有，因分割增加
  地號169之133至169之135地號，並未一併請求移轉登記，現仍
  為上訴人所有，爰依出租耕地預約退租等合約書之契約及繼承
  之法律關係提起本訴等語。並聲明：1.上訴人應將所有坐落台
  中市○區○○○段第169之133、169之134、169之135地號土地
  所有權權利範圍10分之4移轉登記予被上訴人公同共有。2.被
  上訴人願供擔保請准宣告假執行。
三上訴人則以：系爭合約書於54年7月17日簽訂，吳耀亭同時已
  依系爭合約書第1條之約定辦理系爭土地退租交還被告，並與
  上訴人會同辦理塗銷375耕地租約登記完畢，依系爭合約書內
  容，吳耀亭於塗銷租約還地後，得隨時請求上訴人給付退耕補
  償，如上訴人不給付退耕補償，得隨時實行抵押權。該退耕補
  償給付之請求權時效，應自54年7月17日辦理退耕交還耕地時
  起算，被上訴人於95年11月14日始提起本件訴訟，顯已罹於時
  效而消滅，上訴人依法自得拒絕給付。系爭合約書第2條之約
  定，乃屬退耕補償給付之方法，即吳耀亭請求時，如系爭土地
  出賣他人時，上訴人願抽出價款之4成給付退耕補償。如上訴
  人不出賣系爭土地，則應割出相當於10分之4價值之土地所有
  權移轉登記予被上訴人之被繼承人以為給付退耕補償。可見退
  耕補償之給付標的，究為「價款之4成」或「相當於10分之4價
  值之土地所有權」，顯非由選擇而定，而係以吳耀亭請求時上
  訴人是否出賣土地之情況而言，核與前述選擇之債之性質不符
  。依被上訴人提出之土地登記簿謄本記載，被上訴人之被繼承
  人吳耀亭依系爭合約書第4條之約定所設定之抵押權登記，因
  繼承關係，該抵押權分別移轉予己○○、戊○○、吳錦旗、乙
  ○○、甲○○等5人，每人持分5分之1，顯見吳耀亭之上開抵
  押權已因繼承分割為上開5人所分別共有，被上訴人丙○○、
  張吳秀春並未分得上開抵押權之持分，是本件被上訴人之被繼
  承人吳耀亭之遺產，若已為分割，則被上訴人為本件之請求，
  自屬於法未合云云資為抗辯。並聲明：駁回被上訴人之訴及假
  執行之聲請；且陳明：如受不利判決，願供擔保請准免予假執
  行。
四本件第一審對被上訴人之請求，判決勝訴，上訴人不服，求為
  廢棄並駁回被上訴人在第一審之訴及假執行之聲請。被上訴人
  則求為判決駁回上訴。
五本件事實理由，與第一審判決書記載相同，茲引用之。
六上訴人提起上訴主張：
  (一)依系爭合約第二條約定，「甲方（指上訴人）為補償乙方（
    吳耀亭）退租耕地，如將來將本件土地出賣他人時，甲方願
    抽出價款之四成給付乙方，如甲方不出賣時，甲方應割出相
    當於拾分之四價值之土地所有權移轉登記與乙方以為給付補
    償。」，而第三條則約定：「前條補償之給付應在乙方退耕
    交還耕地與甲方後隨時給付之。」，另於第四條約定：「甲
    方為確保本件土地先行塗銷租約後另行給付補償之義務履行
    起見，於本契約成立同時將本件土地為擔保以另案辦理新台
    幣參萬元正抵押權設定登記手續。日後如甲方完全履行上開
    退耕補償之給付時，乙方應即以無條件拋棄其抵押權，並應
    會同辦理塗銷抵押權登記，如乙方既塗銷『三七五』租約又
    將本件土地退耕交還甲方而甲方不給付退耕補償時，乙方得
    隨時實行其抵押權各無異議。」等語，有被上訴人提出之系
    爭合約書影本在卷可稽。是本件縱認被上訴人所提出之系爭
    合約書為真正，則依系爭合約書之上開約定內容，可知被上
    訴人之被繼承人吳耀亭於將系爭土地辦理退耕塗銷「三七五
    」租約，並將系爭土地交還予上訴人後，依約即可隨時對上
    訴人請求給付退耕補償，如上訴人不給付退耕補償，即可隨
    時實行抵押權至明。
  (二)按消滅時效，自請求權可行使時起算。民法第128條前段定
    有明文。又所謂請求權可行使時，乃指權利人得行使請求權
    之狀態而言。至於義務人實際上能否為給付，則非所問（79
    年台上字第1953號判決意旨可資參照）。另債權未定清償期
    者，債權人得隨時請求清償，亦為民法第315條所明定。是
    此項請求權自債權成立即可行使，依民法第128條之規定，
    其消滅時效應自債權成立時起算（最高法院28年上字第1760
    號判例參照）。是本件依前述系爭合約之約定，可見被上訴
    人之被繼承人吳耀亭於雙方簽立系爭合約書，並辦理退耕交
    還耕地予上訴人時，其退耕補償之請求權即處於得行使之狀
    態，即吳耀亭於54年7月間依約辦理退耕並將耕地交還予被
    上訴人時，即可向上訴人請求給付退耕補償。則該退耕補償
    給付之請求權時效，依前揭規定，應自54年7月間辦理退耕
    交還耕地時起算無疑。是本件被上訴人於95年11月14日提起
    本件訴訟對上訴人請求給付退耕補償，期間已逾四十一年餘
    ，其請求權顯已罹於時效而消滅至明，上訴人依法自得拒絕
    給付。原審未查，認本件因上訴人未行使選擇權，於另案訴
    訟中，經由被上訴人催告上訴人行使選擇權，上訴人未予行
    使，則轉由被上訴人行使選擇權，並確定給付物，被上訴人
    之請求權消滅時效應自本件給付物經被上訴人行使選擇權確
    定後，方能起算云云，顯屬誤會，實不足採。又系爭合約書
    第二條約定並非屬選擇之債。
  (三)上訴人於原審及臺中地方法院95年簡上字第194號審理時，
    即自始主張被上訴人之退耕補償請求權已罹於時效。上訴人
    之提存行為僅係為了塗銷抵押權登記，與承認被上訴人之退
    耕補償請求權係屬二事，不可混為一談。縱認該提存行為屬
    「承認」，此亦為時效完成後之承認，不生中斷時效之問題
    ，且上訴人亦無對被上訴人就退耕補償請求權時效之完成有
    所認知，而仍為承認行為，亦無默示拋棄時效利益之問題，
    被上訴人所為之抗辯洵無理由。
七被上訴人於本院辯稱：
  (一)退萬步言之，如認本件有請求權罹於時效之爭議。惟按「法
    律並無強制債務人享受時效利益之規定，故債務人苟於時效
    完成後，以單方行為承認其債務，即無庸再以時效業經完成
    而限制債權人行使其權利之必要，是以債務人於時效完成後
    ，以單方行為所為之債務承認，應解為係屬拋棄時效利益之
    默示意思表示，不得再以時效業經完成拒絕給付。」 (最高
    法院92年台上字第1851號判決意旨)，足資參照。
  (二)上訴人如主張被上訴人之債權罹於時效，自得拒絕給付，惟
    卻仍承認被上訴人之債權存在，向台中地方法院提存所以「
    清償提存」為由清償本件債務，此為上訴人所承認之事實。
    姑不論其清償提存是否已符合債之本旨而提出，即使債務人
    為一部清償之法律行為，結論皆生相同之效力，即本件之債
    務人已於時效完成後以單方行為「承認」其債務 (清償債務
    之意思表示)，即無庸再以時效業經完成而限制債權人行使
    其權利之必要。
八本院審理之結果：
  (一)本件兩造所爭執之處，應在於1.上訴人主張系爭合約書已罹
    於時效，是否有理由？2.被上訴人依出租耕地預約退租等合
    約書之契約及繼承之法律關係請求，是否有理由？
  (二)按解釋意思表示，應探求當事人之真意，不得拘泥於所用之
    辭句，民法第98條定有明文；是以契約文字業已表示當事人
    真意，無須別事探求者，即不得反捨契約文字而更為曲解，
    最高法院著有17年上字第1118號判例意旨參照。被上訴人抗
    辯：本件契約所定之退租補償請求權係包含兩種不同性質之
    選擇之債，且其已於一審之訟期間以94年10月25日準備書狀
    之送達，催告其於2日內行使選擇權或確定上訴人應履行之
    給付內容，惟上訴人迄今未為之，故其給付究為何物尚未確
    定，而在給付標的選擇並確定前，被上訴人及追加原告顯無
    請求上訴人履行之權利，是其請求權時效自無從起算等語，
    然觀諸卷附系爭合約書第2條之全文內容：「甲方為補償乙
    方退租耕地，如將來將本土地出賣他人時，甲方願抽出價款
    之四成給付乙方，如甲方不出賣時，甲方應割出相當於十分
    之四價值之土地所有權移轉登記與乙方，以為給付補償」依
    此可知：上訴人於吳耀亭完成退租並交還系爭土地之時起，
    其對吳耀亭所負之退租補償義務即確定發生，僅其給付之內
    容，雙方約定應以上訴人是否將土地出賣以為定。再由系爭
    合約書第3條：「前條補償之給付應在乙方（指被上訴人）
    退耕交還耕地與甲方（指上訴人）後，隨時給付之」；及第
    4條後段約明：「如乙方（指被上訴人）既塗銷『三七五』
    租約又將本件土地退耕交還甲方而甲方不給付退耕補償時，
    乙方得隨時實行其抵押權絕無異議」之約定，互核以參可知
    ：被上訴人及伊等之被繼承人吳耀亭，一旦完成辦理退耕及
    交還耕地予上訴人時起，即可本於合約隨時向上訴人請求給
    付退租之補償，若上訴人不履行退耕補償時，亦得隨時實施
    抵押權，至上訴人有無出售土地，僅係影響上訴人給付之內
    容及方法為何，並不妨害吳耀亭及其繼承人請求權之行使。
    是依合約之文義及訂約之真意，益證系爭合約第2條之約定
    ，乃屬退耕補償給付方法之約定，並以吳耀亭或其繼承人請
    求給付時，上訴人是否已將土地出賣，而分別定其給付之標
    的，如系爭土地已出賣，則由上訴人給付其中4成買賣價金
    予被上訴人，如土地未出賣，則由上訴人割出相當於10分之
    4價值之土地所有權移轉登記予吳耀亭所有，且所謂金錢之
    補償與土地所有權之移轉，互具排他性，並非同時存在，此
    與選擇之債，乃數宗獨立之給付同時存在，而得由選擇權人
    依其意思任意選擇其一以為給付標的之情形，迥然有別。被
    上訴人空言系爭合約書第2條所定之退耕補償請求權，係選
    擇之債，且必上訴人先行使選擇權，其請求權時效始開始起
    算，自難採信。
  (三)抑且，所謂附停止條件之法律行為，係指該法律行為效力之
    發生與否，繫於將來、客觀、不確定事實之成就而言。本件
    上訴人對於被上訴人及伊等之被繼承人吳耀亭給付退租補償
    之義務，於雙方訂立系爭合約書及吳耀亭依約退租交還系爭
    土地時即已確定發生，僅約定上訴人補償之義務，因其土地
    是否出賣，而分別以價金或移轉土地所有權作為其給付之內
    容而已，是上訴人有無出賣系爭土地，自不影響該已確定發
    生之退租補償債權之效力，其依約所負退租補償義務之履行
    ，與附停止條件之法律行為亦屬有間。至被上訴人抗辯：本
    件補償義務係屬「債務內容給付態樣約定保留由上訴人確定
    」，故須俟上訴人先依法行使確定權（指定權），確定系爭
    土地是否出賣再憑以決定其應給付價金之4成抑或相當該土
    地10分之4價值之所有利轉權登記，被上訴人始得請求上訴
    人履行，並援引兩造當事人就另筆土地，因相同事實涉訟之
    台中地院95年中簡上字第194號確定判決以為佐參；然綜觀
    系爭合約書之全文，並無由上訴人先為指定或確定給付內容
    之約定，反於合約第3條明定：前條補償…於乙方退耕並交
    還耕地後，隨時給付之；同條第4條後段亦約定：如乙方已
    塗銷三七五租約又將土地退耕交還，而甲方不給付退租補償
    時，乙方得隨時實行其抵押權，倘雙方簽約之真意，係保留
    由上訴人先行指定或確定其給付之內容為何，吳耀亭方得以
    請求上訴人履行該標的內容之給付，則吳耀亭又如何得為隨
    時請求給付及實行抵押權？是由系爭合約書第2條、第3條及
    第4條之約定綜合以論，足證吳耀亭自辦理退租交還耕地後
    ，即處於得「隨時」請求補償給付之狀態，若上訴人未為給
    付退耕補償，吳耀亭亦得「隨時」實行其抵押權，其請求權
    之行使並不因被上訴人有無確定而有所不同，雙方並非約定
    ，吳耀亭須待被上訴人確定是否出賣土地，始得行使其補償
    請求權及實行其抵押權。從而，被上訴人及追加原告抗辯：
    上訴人所負退租補償之給付，係約定保留由上訴人確定之債
    ，與本件雙方當事人契約之真意及契約本旨既有不符，即無
    可採。
  (四)退步言之，縱認前開約定係選擇之債或待確定之債，惟就給
    付方法或內容，約定由上訴人加以選擇或確定，並不妨害吳
    耀亭補償請求權之存在及行使該請求權。蓋吳耀亭自退耕及
    還地時起，其補償請求權即已確定發生，並得隨時行使之，
    而不受被上訴人有無行使選擇或確定之影響，且即令被上訴
    人未選擇或指定其應給付之內容，亦不發生使被上訴人等人
    因之不得行使權利之法律效果。況上訴人縱經催告未行使選
    擇或指定，亦僅生選擇權是否轉由他造行使而已，該催告本
    身並非民法第129條規定之消滅時效之中斷事由，是本件被
    上訴人之請求權，仍應自吳耀亭退耕並交還土地時開始起算
    ，固不待言。
  (五)又按請求權因15年間不行使而消滅；時效自請求權可行使時
    起算，民法第125條前段、第128條前段，分別定有明文。而
    本件系爭土地於45年間起即編定為住宅區用地，並無因農業
    發展條例之公布實施，而不得請求履行給付及分割土地之問
    題，且上訴人與吳耀亭間就退租補償之請求權，依合約第3
    條及第4條後段之約定，於吳耀亭退租並交還系爭土地時，
    即已確定發生，吳耀亭依約本可隨時對上訴人請求給付退租
    補償，至上訴人給付標的之內容，則視吳耀亭請求給付時，
    系爭土地是否已出售，而分別約定其給付之標的為買賣價金
    或土地，而不待上訴人選擇或指定權之行使，已如前述，而
    系爭土地於吳耀亭生前即經其辦理退租並交還土地予上訴人
    ，且與上訴人會同辦理塗銷三七五租約之登記，復為兩造所
    不爭執，另吳耀亭係於58年8月18日死亡，此亦有戶籍謄本
    影本附卷可憑，可見吳耀亭早於58年8月18日以前，即已完
    成退租並交還系爭土地予上訴人，故至遲自斯時起，吳耀亭
    即得向上訴人請求給付退租之補償，於吳耀亭死後，被上訴
    人亦得本於繼承之法律關係，請求上訴人向渠等為給付，乃
    遲至94年7月29日始提起本件訴訟，早逾15年之請求權時效
    ，此外本件又無時效中斷或另行起算之事由，上訴人因以本
    件已罹於請求權之時效，而拒絕履行系爭合約書所定之補償
    義務，於法自無不合（參照卷附最高法院97年度台上字第10
    46號判決）。
  (六)另被上訴人主張謂：縱認本件請求權罹於時效，上訴人卻承
    認被上訴人債權之存在，向台中地方法院以「清償提存」為
    由清償本件債務，姑且不論其清償提存是否符合債之本旨，
    即使上訴人為一部清償之法律行為，即屬債務人已於時效完
    成後，以單方行為承認其債務，即無庸再以時效業經完成而
    限制債權人行使其權利之必要云云。
  1.按債務人對於時效完成後所為之承認，除債務人知時效之事
    實而為承認者，其承認可認為拋棄時效利益之默示意思表示
    外，本無中斷時效之可言。又所謂拋棄時效利益之默示意思
    表，係指債務人就請求權時效之完成有所認知，而仍為承認
    行為而言，最高法院49年台上字第2620號判例、88年台上字
    第190號判決可資參照。經查，系爭土地於吳耀亭生前54年7
    月間即經其辦理退租並交還土地予上訴人，且與上訴人會同
    辦理塗銷三七五租約之登記，為兩造所不爭執，另吳耀亭係
    於58年8月18日死亡，可見吳耀亭早於58年8月18日以前，即
    已完成退租並交還系爭土地予上訴人，故至遲自斯時起，吳
    耀亭即得向上訴人請求給付退耕之補償，被上訴人等人遲至
    95年11月14日始提起本件訴訟，期間已逾41年餘，早逾15年
    之請求權時效。上訴人94年8月16日之提存抵押權擔保金額
    三萬元僅係作為塗銷抵押權之提存，並非承認被上訴人之退
    耕補償請求權。縱使屬於「承認」，亦屬時效完成後之承認
    ，本無中斷時效可言，且僅限於承認抵押權設定之三萬元部
    分，並非承認承認被上訴人之退耕補償請求權。
  2.退萬步言，縱使認為提存三萬元之金額屬於承認被上訴人之
    退耕補償請求權（上訴人否認之），亦屬時效完成後所為之
    承認，本無中斷時效可言，被上訴人主張上訴人已向台中地
    方法院提存所以「清償提存」為由清償本件債務，已於時效
    完成後以單方行為承認其債務，自無可取。又上訴人自始即
    主張被上訴人退耕補償請求權已罹於時效，且該抵押權亦已
    因民法第880條除斥期間屆滿而消滅，上訴人自始即抗辯請
    求權時效已經完成，而與被上訴人各執一詞，亦難謂上訴人
    已於時效完成後就退耕補償請求權時效之完成有所認知，而
    仍為承認行為，自非屬時效完成後拋棄時效利益之意思表示
    ，被上訴人之主張洵屬無據。
  3.況上訴人雖於94年8月向台中地院提存3萬元，惟此行為是要
    塗銷台中市○區○○○段第169之之22地號土地上之抵押權
    ，並非本案被上訴人請求移轉之169-133、169-134、169-13
    5地號土地，這些土地與後子段第169之之22地號土地為不
    同之土地，而有各自獨立之所有權。因此，不論上訴人所為
    之提存行為是否生拋棄時效之效果，均與本案無關，上訴人
    就被上訴人移轉後子段169-133、169-134、169-135地號
    土地之請求，仍得主張時效抗辯，拒絕給付。
  4.綜上所述，上訴人於原審及臺中地方法院95年簡上字第194
    號審理時，即自始主張被上訴人之退耕補償請求權已罹於時
    效。上訴人之提存行為僅係為了塗銷抵押權登記，與承認被
    上訴人之退耕補償請求權係屬二事，不可混為一談。縱認該
    提存行為屬「承認」，此亦為時效完成後之承認，不生中斷
    時效之問題，且上訴人亦無對被上訴人就退耕補償請求權時
    效之完成有所認知，而仍為承認行為，亦無默示拋棄時效利
    益之問題，被上訴人所為之抗辯洵無理由。
  (七)承上，本件被上訴人基於系爭合約書所得主張之退租補償請
    求權，既已罹於15年之請求權時效，上訴人復已為時效完成
    之抗辯，被上訴人依合約書請求上訴人將系爭土地之應有部
    分10分之4移轉登記為渠等公同共有，即不應准許之。原審
    認本件上訴人依合約書所負之給付義務，係屬選擇之債，並
    須待上訴人行使選擇權後，被上訴人之請求權方得行使，但
    因上訴人遲未行使，且於被上訴人於94年11月22日答辯二狀
    定期催告其行使選擇權仍未行使，依法應換由被上訴人行使
    選擇權，而准被上訴人於原審之請求並為假執行之宣告，自
    有未合，上訴意旨執此指摘原判決認事用法有誤，求予廢棄
    改判，洵屬有據，爰將原判決廢棄，並判決駁回上訴人於原
    審假執行之聲請如主文所示。
九本件判決之基礎已臻明確，兩造其餘爭點及攻擊防禦方法暨舉
  證，於判決均不生影響，爰不另一一論述，附此敘明。
據上論結，本件上訴為有理由，依民事訴訟法第450條、第78條
、第85條第2項，判決如主文。
中    華    民    國    97    年    6     月    30    日
                  民事第四庭    審判長法  官  黃斐君
                                      法  官  陳蘇宗
                                      法  官  黃永祥
以上正本係照原本作成。
如對本判決上訴，須於收受判決送達後二十日內向本院提出上訴
書狀，其未表明上訴理由者，應於提出上訴後二十日內向本院提
出上訴理由書（須按他造人數附具繕本）。
上訴時應提出委任律師為訴訟代理人之委任狀。具有民事訴訟法
第四百六十六條之一第一項但書或第二項之情形為訴訟代理人者
，另應附具律師及格證書及釋明委任人與受任人有該條項所定關
係之釋明文書影本。
                                      書記官  陳信和
中    華    民    國    97    年    7     月    1     日
                                                      Ａ


司法院資訊處製作；財團法人民間司法改革基金會備份。
